【裁判字號】    95,訴,3213
【裁判日期】    951205
【裁判案由】    偽造文書等
【裁判全文】
臺灣板橋地方法院刑事判決              95年度訴字第3213號
公  訴  人  臺灣板橋地方法院檢察署檢察官
被      告  乙○○
上列被告因頂替案件，經檢察官提起公訴（95年度偵字第19264
號），被告於準備程序進行中為有罪之陳述，經告知簡式審判程
序之旨，並聽取當事人之意見後，本院裁定由受命法官獨任進行
簡式審判程序，並判決如下：
    主  文
乙○○意圖使犯人隱避而頂替，處拘役伍拾日，如易科罰金，以
佰元折算壹日。
    事  實
一、緣甲○○（另行審結）明知服用酒類致不能安全駕駛時，即
    不得駕駛動力交通工具，竟於民國92年3 月24日17時至19時
    許，在基隆市七堵地區與友人飲酒作樂，至同日19時許已達
    於不能安全駕駛之狀態後，仍駕駛車牌號碼UD-9449 號自用
    小客車（其上懸掛IX-1273 號車牌）自上址出發，沿國道三
    號高速公路自北往南方向行駛，欲前往臺北縣三重市。嗣於
    同日20時35分許行經國道三號高速公路南向35公里處（中和
    出口匝道）時，因駕駛過程忽快忽慢，且車牌與車種、車型
    不符，為警攔停。嗣於同日20時39分許經警方測得其吐氣所
    含酒精濃度仍高達每公升0.83毫克，且查獲過程中，甲○○
    有多話情事。甲○○為掩飾其身分並試圖卸責，竟基於行使
    偽造私文書之犯意，在（一）呼氣酒精濃度測試單受測人欄
    內，偽造「乙○○」之署名及指印（簽名、指印各1 枚），
    並將之交付予警員而行使之；（二）內政部警政署國道公路
    警察局舉發違反道路交通管理事件通知單移送聯收受通知聯
    者簽章欄上偽造「乙○○」之署名1 枚（共3 份，並均覆寫
    至回覆聯及存根聯上），並將前開舉發通知單交付予內政部
    警政署國道公路警察局第六警察隊員警收執而行使之；並冒
    用「乙○○」之名義接受員警詢問，接續在92年3 月24日警
    詢筆錄上偽造「乙○○」之署名及指印（簽名3 枚、指印12
    枚），均足以生損害於乙○○、監理機關裁罰交通違規案件
    駕駛人之真實性，及警察機關查緝犯罪之正確性。而甲○○
    經警向臺灣板橋地方法院檢察署檢察官請示無須隨案移送而
    逕行釋放。嗣經同署檢察官依甲○○陳報之「乙○○」資料
    ，寄發傳票至臺北縣三重市○○路42號4 樓（實際上為甲○
    ○之住所），通知應於92年5 月20日15時40分許到庭應訊，
    甲○○接獲前開傳票後，竟為逃避刑責，唆使乙○○出面頂
    替其罪責，而乙○○因與甲○○為多年朋友，遂答應甲○○
    之請求，而基於使犯人隱避而頂替之意圖，於92年5 月20日
    15時40分許到庭應訊，向檢察官表示係其服用酒類，不能安
    全駕駛動力交通工具而駕駛，而為甲○○隱避頂替。嗣同署
    檢察官依「乙○○」之自白聲請簡易判決處刑，經本院於同
    年6 月9 日判處「乙○○」有期徒刑3 月，如易科罰金，以
    銀元300 元折算1 日，於同年月26日確定。乙○○仍承前頂
    替之犯意，接續於同年7 月29日接受臺灣板橋地方法院檢察
    署檢察官訊問，承認其因服用酒類，不能安全駕駛動力交通
    工具而駕駛，經本院判處有期徒刑3 月，如易科罰金，以銀
    元300 元折算1 日，並因職業關係請求易科罰金，經檢察官
    准予易科罰金，即由甲○○出錢，由乙○○出面繳納罰金執
    行完畢。嗣因甲○○另涉詐欺案件，仍冒用「乙○○」名義
    ，而經同署檢察官偵訊，乙○○出面否認該案為其所犯，經
    同署檢察官調取前開公共危險案件卷宗，檢視卷宗內照片相
    貌確與當庭之乙○○不符，將前開公共危險案件卷宗送往內
    政部警政署刑事警察局以指紋特徵點比對法鑑驗結果，發覺
    前開案件卷宗內之指紋與該局檔存甲○○指紋卡之左拇指相
    符，始查悉上情。
二、案經臺灣板橋地方法院檢察署檢察官自動檢舉偵查起訴。
    理  由
一、上揭事實，業據被告乙○○坦承不諱，並有92年3 月24日警
    詢筆錄、酒精濃度測定值列印單、內政部警政署國道公路警
    察局舉發違反道路交通管理事件通知單、92年5 月20日偵訊
    筆錄、92年7 月29日執行筆錄、內政部警政署刑事警察局95
    年7 月17日刑紋字第0950102939 號 鑑驗書各乙份、甲○○
    檔案照片、被告乙○○照片各2 幀在卷可稽。足徵被告乙○
    ○自白與事實相符，本件事證明確，被告乙○○犯行洵堪認
    定。
二、被告行為後，刑法業於94年2 月2 日經總統以華總一義字第
    09400014901 號令修正公布，並於95年7 月1 日施行。修正
    刑法第2 條、第33條、第41條等規定。按行為後法律有變更
    者，適用行為時之法律，但行為後之法律有利於行為人者，
    適用最有利於行為人之法律，修正後刑法第2 條第1 項定有
    明文。此條規定係規範行為後法律變更所生新舊法律比較適
    用之準據法，本身尚無新舊法比較之問題，於新法施行後，
    應一律適用新法第2 條第1 項之規定，為「從舊從輕」之比
    較，先予敘明。再按本次法律變更，比較時應就罪刑有關之
    共犯、未遂犯、想像競合犯、牽連犯、連續犯、結合犯，以
    及累犯加重、自首減輕暨其他法定加減原因（如身分加減）
    與加減例等一切情形，綜其全部罪刑之結果而為比較（最高
    法院95年5 月23日95年度第8 次刑庭會議決議參照）。又刑
    法施行法亦於95年6 月14日經總統以華總一義字第
    09500085181 號令修正公布增訂第1 之1 條條文，規定：「
    中華民國九十四年一月七日刑法修正施行後，刑法分則編所
    定罰金之貨幣單位為新臺幣。九十四年一月七日刑法修正時
    ，刑法分則編未修正之條文定有罰金者，自九十四年一月七
    日刑法修正施行後，就其所定數額提高為三十倍。但七十二
    年六月二十六日至九十四年一月七日新增或修正之條文，就
    其所定數額提高為三倍。」。亦即自95年7 月1 日起，刑法
    分則編所定罰金之貨幣單位，由原來之銀元改為新臺幣；且
    94年1 月7 日刑法修正時，刑法分則編未修正之條文定有罰
    金者，自95年7 月1 日起，有關罰金之數額提高為30倍。罰
    金罰鍰提高標準條例亦於95年5 月17日經總統以華總一義字
    第09500069791 號令修正公布，刪除第2 條條文，並自95年
    7 月1 日施行。經查：刑法第164 條第2 項、第1 項之罪，
    條文本身雖未修正，然該罪有罰金刑之處罰，且自24年7 月
    1 日施行後即未再修正，依增訂刑法施行法第1 之1 條之規
    定，其罰金即應以新台幣為單位，數額應提高30倍。而倘依
    被告行為時之罰金罰鍰提高標準條例第1 條之規定，依法律
    應處罰金罰鍰者，就其原定數額提高為2 倍至10倍。但法律
    已依一定比率規定罰金或罰鍰之數額或倍數者，依其規定。
    而依行政院會銜司法院於72年7 月27日發布，同年8 月1 日
    施行，有關刑法定有罰金各條，提高為10倍。再者銀元與新
    台幣之比率為1 比3 。則前開刑法第164 條第2 項、第1 項
    之罪，罰金最高額應屬相同。惟被告行為時，刑法第33條第
    5 款規定：「罰金：1 元以上。」，惟修正後刑法第33條第
    5 款規定：「罰金：新台幣1 千元以上，以百元計算之。」
    ，將罰金刑提高為新臺幣1 千元以上，且以百元計算，從而
    比較修正前後規定，罰金刑之最低額，則較修正前提高，依
    修正後刑法第2 條第1 項規定，自應以修正前之規定較為有
    利。又被告行為時之易科罰金折算標準，係依修正前罰金罰
    鍰提高標準條例之第2 條（現已刪除）規定辦理，就其原定
    刑法罰金數額提高為100 倍折算1 日，則本件被告行為時之
    易科罰金折算標準，應以銀元300 元折算1 日，經換算為新
    臺幣後，應以新臺幣900 元折算為1 日。惟修正後施行之刑
    法第41條第1 項前段則規定：「犯最重本刑為五年以下有期
    徒刑以下之刑之罪，而受六個月以下有期徒刑或拘役之宣告
    者，得以新臺幣一千元、二千元或三千元折算一日，易科罰
    金。」比較修正前後之易科罰金折算標準結果，修正前之舊
    法折算規定，較有利於受刑人，自應依修正後刑法第2 條第
    1 項前段，適用修正前刑法第41條第1 項前段及罰金罰鍰提
    高標準條例第2 條規定，對被告較為有利。
三、被告乙○○意圖使甲○○隱避，而頂替之，所為係犯刑法第
    164 條第2 項、第1 項之罪。被告雖於92年5 月20日及同年
    7 月29日均意圖使甲○○隱避而頂替，然係基於單一犯意接
    續所為，侵害單一法益，應包括於一行為予以評價，為接續
    犯，論以一罪。起訴書雖未就被告乙○○於92年7 月29日頂
    替犯行提起公訴，然此部分與前開論罪科刑部分，為接續犯
    關係，已如前述，本院自應就此部分併予審究。爰審酌被告
    犯罪之動機、目的、手段、與被頂替人之關係、所生危害、
    犯後坦承犯行之態度等一切情狀，量處如主文所示之刑，並
    依修正前刑法第41條第1 項前段諭知易科罰金折算標準，以
    資懲儆。
據上論斷，應依刑事訴訟法第273 條之1 第1 項、第299 條第1
項前段，修正後刑法第2 條第1 項前段、修正前刑法第164 條第
2 項、第1 項、第41條第1 項前段，罰金罰鍰提高標準條例第1
條前段、修正前罰金罰鍰提高標準條例第2 條，判決如主文。
本案經檢察官曾文鐘到庭執行職務。
中    華    民    國    95    年    12    月    5     日
                  刑事第十一庭  法  官  張宏節
此正本與原本無異。
如不服本判決，應於判決送達後10日內，向本院提出上訴狀。
                                書記官  李崇文
中    華    民    國    95    年    12    月    6     日
附錄本案論罪科刑法條全文：
刑法第 164 條：藏匿犯人或依法逮捕拘禁之脫逃人或使之隱避
者，處 2 年以下有期徒刑、拘役或 500 元以下罰金。意圖犯前
項之罪而頂替者，亦同。


司法院資訊處製作；財團法人民間司法改革基金會備份。
